臺灣高等法院刑事判決　　　　　　　　96年度上訴字第3737號
上　訴　人　甲○○
即　被　告
選任辯護人　劉錦勳律師
　　　　　　賴鴻鳴律師
上列上訴人因重利案件，不服臺灣臺北地方法院95年度易字第28
13號，中華民國96年7月26日第一審判決（起訴案號：臺灣臺北
地方法院檢察署94年度偵字第14549號），提起上訴，本院判決
如下：
    主  文
原判決關於甲○○部分撤銷。
甲○○共同乘他人急迫，貸以金錢，而取得與原本顯不相當之重
利，處有期徒刑捌月。減為有期徒刑肆月，如易科罰金以銀元
佰元即新台幣玖佰元折算壹日。扣案之借款名冊張、京華理財
融資顧問中心信封壹個沒收。
    事  實
一、張崑安（另經原審判決公訴不受理）基於乘他人急迫，貸以
    金錢，而取得與原本顯不相當重利之犯意，經由報紙刊登借
    款分類廣告並發送印製記載有「洪典、華信融資公司、電話
    0000000000」名片，民國（下同）94年1月間，乙○○經營
  　之鈞鼎國際股份有限公司（下稱鈞鼎公司）急迫亟需金錢周
    轉，撥打廣告之電話借款，張崑安於94年1月間以電話與乙
    ○○聯絡後，乘乙○○因公司周轉急迫亟需款項，出借新台
    幣（下同）25萬元，約定每萬元每日收取200元之利息，每
    10日為1期，於借款時先扣下1期利息即5萬元後，張崑安在
    臺北市大安區○○○路○段70號5樓之7鈞鼎公司交付20萬元
    予乙○○，收取與原本顯不相當之重利。嗣後因乙○○未如
    期還款，張崑安數次催討未果，電話聯絡乙○○後，乃於94
    年5月18日夥同有重利共同犯意聯絡之甲○○前往鈞鼎公司
    向乙○○討債，乙○○因無力償債心生畏懼報警處理，員警
    到場時，在甲○○身上查獲內裝有發票人鈞鼎公司，面額為
    13萬之支票1張、京華理財融資顧問中心信封1個，及乙○○
    甫支付之現金5萬元，另在張崑安身上查獲發票人鈞鼎公司
    ，面額分別為13萬之支票1張、現金8萬1千元，及借款名冊3
    張等物。
二、案經乙○○訴由臺北市政府警察局中正第二分局報告臺灣臺
    北地方法院檢察署檢察官偵查起訴。
    理  由
一、證據能力部分：按被告以外之人於審判外之言詞或書面陳述
    ，除法律有規定者外，不得作為證據；又被告以外之人於審
    判外之陳述，雖不符合同法第159條之1至第159條之4之規定
    ，但經當事人於審判程序同意作為證據，法院審酌該言詞陳
　　述或書面陳述作成時之情況，認為適當者，亦得為證據。當
  　事人、代理人或辯護人於法院調查證據時，知有第159條第1
    項不得為證據之情形，而未於言詞辯論終結前聲明異議者，
    視為有前項之同意，刑事訴訟法第159條第1項及第159條之5
    分別定有明文。本判決引用被告以外之人即證人乙○○之陳
    述係其於審判程序之陳述，至於辯護意旨爭執證人乙○○於
    審判程序以外之陳述並未引用，而其他書證部分，辯護人與
    被告於準備程序及審判期日均表示無意見而不爭執，且迄至
    言詞辯論終結前亦未聲明異議，審酌上開書證資料製作時之
    情況，尚無違法不當及證明力明顯過低之瑕疵，亦認為以之
    作為證據應屬適當，依刑事訴訟法第159條之5規定，認前揭
    書證資料均有證據能力。
二、上訴人即被告甲○○固坦承於94年5月18日與被告張崑安同
    至乙○○之鈞鼎公司索討欠款，但否認重利犯行，辯稱略以
    ：「沒有跟張崑安一起借錢給他人。94年5月18日當天是因
    剛好上來台北，住在八里的哥哥住處，張崑安是以前在中興
    保全的同事，說要去找一個朋友，就跟他去了，就這樣莫名
    其妙被抓了」云云。惟查:
(一)、前述事實業據證人乙○○於原審證述明確，並有乙○○提出
    之名片（上載華信融資公司、洪典、0000000000等內容，偵
    卷58頁）在卷可查。且乙○○亦提出所製作之往來明細表暨
    所檢附之鈞鼎公司所申設之彰化銀行古亭分行帳號00000000
    000號帳戶之交易明細表、鈞鼎公司所申設之誠泰銀行古亭
    分行000000000號存摺影本（偵卷第112-125頁）等書證，而
    乙○○所述其用以支付張崑安本息之支票，係由張崑安之陽
    信商業銀行帳號0000-00000號帳戶提示，有張崑安之陽信商
    業銀行帳戶往來明細及臺灣新光商業銀行古亭分行（原誠泰
    銀行改名）96年3月26日臺灣新光銀行亭字第960027號函暨
    所檢附之支票正反面影本3張、彰化商業銀行古亭分行96年3
    月26日彰古字第101227號函暨所檢附之支票正、反面影本12
    張在卷可稽，足認證人乙○○所證多次因為急迫向張崑安貸
    款支付重利息之事實可信。
(二)、被告甲○○於94年5月18日與張崑安同至乙○○之公司索討2
    5萬元借款，因乙○○事先報警，而為警當場查獲，並分別
    在被告甲○○及張崑安之身上查獲支票、現金及借款名冊等
    情，為被告甲○○所不爭執，核與證人乙○○於原審證述：
    「94年4月8日我跳票，張崑安及甲○○當天下午就過來談。
    94年5月17日張崑安先打電話給我，說他5月18日要來拿錢，
    至少要5萬元，我很害怕，因為我沒有錢，我去跟廠商借錢
    湊5萬元。但在被告來前已事先報警」等語相符，並有扣押
    筆錄2份、扣押物品目錄表2份、乙○○出具之贓物認領保管
    單、京華理財融資顧問中心信封1個、借款名冊3張等物扣案
    可證。而張崑安於94年5月18日前往乙○○之公司索債，將
    借款重要債權憑證支票，交被告甲○○保管，並將甫自乙○
    ○處取回之現金5萬元交被告甲○○，為被告甲○○所不爭
    執，並有扣押筆錄可參。且支票、信封及5萬元現金體積非
    鉅質量不重。如被告甲○○係偶至臺北，臨時受張崑安所託
    陪同前往，衡情張崑安殊無將債權重要憑證及甫取得現金交
    被告甲○○保管必要。是依證人乙○○之證詞、被告甲○○
    被查獲經過及在其身上扣得之上開物品等事證，足徵被告甲
    ○○與張崑安就94年5月18日之重利犯行與張崑安有共同犯
    意聯絡行為分擔為共同正犯。
(三)、證人乙○○雖另證稱每次與張崑安談妥借款事宜後，除第一
    次放款係由張崑安、甲○○二人一同前來外，其餘均由被告
    甲○○前來交付款項，並收取乙○○支付本息之支票，被告
    甲○○並曾於94年4月8日及94年5月18日偕同張崑安同至公
    司索債等情，然被告甲○○除坦承與張崑安在94年5月18日
    前往乙○○之公司索債，被查獲持有乙○○交付之支票與現
    金5萬元以外，否認參與此部分以外之重利犯行，而此部分
    依據卷證資料，除證人乙○○之證詞以外，並無其他補強證
    據，且乙○○係告訴人，係以使被告受刑事訴追為目的，是
    其陳述是否與事實相符，仍應調查其他證據以資審認，即藉
    由補強證據之存在，以增強或擔保告訴人陳述之證明力（87
    年度台上字第2176號），既無補強證據足以擔保乙○○此部
    分陳述之真實性，自應認定被告甲○○僅有起訴書所指之94
    年5月18日夥同甲○○至鈞鼎公司向乙○○討債之該部分犯
    行。
(四)、綜上，被告甲○○所辯尚非可採，其犯行事證明確，洵堪認
    定，應依法論科。
二、論罪科刑部分：
(一)、被告甲○○行為後，刑法於94年1月7日修正，94年2月2日公
    布，95年7月1日施行。按行為後法律有變更者，適用行為時
    之法律，但行為後之法律有利於行為人者，適用最有利於行
    為人之法律，刑法第2條第1項定有明文。又刑法修正之比較
    新舊法，應就罪刑有關之共犯、未遂犯、想像競合犯、牽連
    犯、連續犯、結合犯，以及累犯加重、自首減輕暨其他法定
    加減原因（如身分加減）與加減例等一切情形，綜其全部罪
    刑之結果而為比較（最高法院95年度第8次刑庭會議決議參
    照）。
１、被告行為時，刑法分則編有關罰金刑之貨幣單位係銀元；且
    依刑法分則編應處罰金者，應適用罰金罰鍰提高標準條例第
    1條、第4條之規定，亦即應按各該具體條文制定或修正之先
    後，定其罰金提高之倍數。惟被告行為後，刑法施行法增訂
    第1之1條，於95年6月14日經總統公布，並自同年7月1日起
    施行；該條規定：「中華民國94年1月7日刑法修正施行後，
    刑法分則編所定罰金之貨幣單位為新臺幣。94年1月7日刑法
    修正時，刑法分則編未修正之條文定有罰金者，自94年1月7
    日刑法修正施行後，就其所定數額提高為30倍。但72年6月2
    6日至94年1月7日新增或修正之條文，就其所定數額提高為3
    倍」。亦即自95年7月1日起，刑法分則編所定罰金之貨幣單
    位，由原來之銀元改為新臺幣；且94年1月7日刑法修正時，
    刑法分則編未修正之條文定有罰金者，自95年7月1日起，有
    關罰金之數額提高為30倍。本案被告係犯刑法第344條之重
    利罪，該罪有罰金刑之處罰，且自24年7月1日公布施行後，
    即未再修正，是依增訂刑法施行法第1之1條之規定，其罰金
    以新台幣為單位，數額應提高30倍，相較於修正前之罰金以
    銀元為單位，且適用罰金罰鍰為提高標準條例之結果應提高
    10倍者換算，對被告而言，並無有利與否之情形（新臺幣與
    銀元之比例為1：3，換算結果，亦為30倍）。
２、刑法第344條重利罪，法定刑得科1千元以下之罰金，依被告
    行為時之修正前刑法第33條第5款規定：「主刑之種類如左
    ：五、罰金：1元以上」，換算新臺幣後，為新臺幣3元以上
    。惟被告行為後修正後刑法第33條第5款規定：「主刑之種
    類如下：五、罰金：新臺幣1千元以上，以百元計算之」，
    ，經比較修正前後關於科處罰金刑之最低刑度規定，自應以
    被告行為時之修正前刑法較有利於被告。
３、刑法第28條關於共犯之規定，由原條文：「二人以上共同實
    施犯罪之行為者，皆為正犯」，修正為：「二人以上共同實
    行犯罪之行為者，皆為正犯」，揆諸本條之修正理由係為釐
    清陰謀共同正犯、預備共同正犯、共謀共同正犯是否合乎本
    條規定之正犯要件，而本案被告與張崑安共同重利之犯行，
    既屬實行犯罪行為之正犯，則適用舊法第28條規定論擬，對
    被告並無不利。
４、綜上法律修正前、後之比較，揆諸前揭說明及修正後刑法第
    2條第1項之「從舊從輕」原則，適用修正前之相關刑罰法律
    ，對被告較為有利，自應適用修正前刑法相關規定及罰金罰
    鍰提高標準條例第1條前段。
(二)、核被告甲○○所為，係犯修正前刑法第344條之重利罪。被
    告甲○○與張崑安有犯意聯絡及行為分擔，為共同正犯。
(三)、原審予被告甲○○論罪科刑固非無見，惟查：(一)、原審判決
    事實欄記載：「在張崑安身上起獲發票人鈞鼎公司，面額分
    別為13萬之支票1張、現金8萬1千元，及借款人名冊3張等物
    」，但主文與理由欄均為「帳冊三張」，而卷證資料記載之
    「借款名冊」不符。(二)、除告訴人之指訴以外，並無補強證
    據證明被告甲○○有起訴書所指94年5月18日以外之與張崑
    安共犯重利罪行為。以上原判決疏未詳查致認被告甲○○係
    共同常業重利，容有未洽，是被告上訴意旨否認犯行，指摘
    原判決不當，雖無理由，惟原判決關於被告甲○○部分既有
    可議，自應將原判決關於被告甲○○部分予以撤銷改判。
(四)、爰審酌被告甲○○係當場被查獲，並且自其身上扣得內裝有
    發票人鈞鼎公司，面額為13萬之支票1張、京華理財融資顧
    問中心信封1個，及乙○○甫支付之現金5萬元，仍否認犯行
    之犯罪後態度，犯罪之動機、目的、手段、本件參與犯行程
    度、所生危害等一切情狀，量處有期徒刑捌月，被告甲○○
    犯重利罪之犯罪時間係在96年4月24日之前，且無中華民國
　　九十六年罪犯減刑條例所定不得減刑之情形，爰依同條例第
  　2條第1項第3款規定減其宣告刑二分之一為有期徒刑肆月，
    並諭知如易科罰金，以銀元佰元即新台幣玖佰元折算壹日
    。至於辯護意旨雖要求從輕量刑與宣告緩刑，然被告被當場
    查獲且身上持有犯重利罪所得證物卻仍否認犯行，是不宜從
    輕量刑與宣告緩刑，併此敘明。
(五)、扣案之借款名冊3張、京華理財融資顧問中心信封1個，係被
  　告甲○○、張崑安二人犯本件重利罪所用之物，且係共犯張
    崑安所有，業據張崑安陳明在案，爰併依刑法第38條第1項
    第2款宣告沒收。
據上論斷，應依刑事訴訟法第369條第1項前段、第364條、第299
條第1項前段、刑法第2條第1項前段、第38條第1項第2款、修正
前刑法第28條、第344條、第41條第1項前段，中華民國96年罪犯
減刑條例第2條第1項第3款、第7條、第9條，罰金罰鍰提高標準
條例第1條前段，第2條（修正前），現行法規所定貨幣單位折算
新台幣條例第2條，判決如主文。
本案經檢察官鄭富銘到庭執行職務。
中　　華　　民　　國　　96　　年　　10　　月　　30　　日
 　　　　　       刑事第十二庭  審判長法　官　 蔡永昌
                                      法　官　 陳榮和
                                      法　官　 施俊堯
以上正本證明與原本無異。
不得上訴。
                                      書記官   孫佩琳
中　　華　　民　　國　　96　　年　　10　　月　　30　　日
附錄：本案論罪科刑法條全文
中華民國刑法第344條
（重利罪）
乘他人急迫、輕率或無經驗貸以金錢或其他物品，而取得與原本
顯不相當之重利者，處1年以下有期徒刑、拘役或科或併科1千元
以下罰金。
